【裁判字號】    90,台上,1989
【裁判日期】    901108
【裁判案由】    所有權移轉登記
【裁判全文】
最高法院民事判決                                九十年度台上字第一九八九號
    上  訴  人  乙○○
    訴訟代理人  吳誠修律師
    被 上訴 人  甲○○
右當事人間請求所有權移轉登記事件，上訴人對於中華民國九十年七月十日台灣高等
法院第二審更審判決（八十八年度上更(一)字第二八二號），提起上訴，本院判決如左
：
    主  文
原判決除假執行部分外廢棄，發回台灣高等法院。
    理  由
本件上訴人主張：被上訴人於民國八十三年八月二日與伊簽訂土地合作契約書（下稱
合作契約書），約定由被上訴人提供所有坐落桃園縣復興鄉○○○段一二二、一二三
、一二四、一二五、一二七號土地與伊合作經營，由伊支付新台幣（下同）一百七十
萬元與訴外人陳廣松，並於付款前，被上訴人即應將土地所有權移轉登記與伊。伊已
依約交付被上訴人或直接撥付陳廣松共一百十四萬五千元，詎被上訴人迄未將其中之
一二三、一二五、一二七號土地所有權移轉登記與伊等情，爰求為命被上訴人將上開
三筆土地所有權移轉登記與伊之判決。
被上訴人則以：伊不識字，上訴人提出之土地合作契約書及收據，均係片面偽造，內
容亦未經伊同意。契約書所載之日期，因伊之配偶王秀玉當時病重住院，伊終日照顧
，不可能別於他處簽約，該契約書及收據上「甲○○」簽名及印文並非真正。上訴人
亦未曾交付系爭款項予陳廣松或伊。系爭合作契約書為信託性質，伊業已終止。且系
爭土地為農地，依法其承受人須有自耕能力，上訴人無法提出自耕能力證明書，欠缺
承受農地之法定要件，上訴人之請求自非有據等語，資為抗辯。
原審廢棄第一審所為如上訴人聲明之判決，改判駁回其訴，係以：系爭合作契約書、
收據上「甲○○」之簽名，以肉眼觀察之，難認係同一人書寫，台灣台北地方法院（
下稱台北地院）及原審多次將系爭合作契約書收據及被上訴人之指印、筆跡送憲兵學
校鑑定，均因資料不足而無法鑑定。又將系爭收據五紙上之指紋，送內政部警政署刑
事警察局鑑定結果，亦因前揭收據上之指紋均欠明晰無法析鑑遭退回。上訴人尚不能
舉證證明系爭合作契約書為真正，亦未能舉證證明兩造曾有系爭合作契約書內容之合
意，或被上訴人有其他應移轉前揭土地所有權義務之合意，是上訴人主張被上訴人依
約應移轉系爭土地予伊，尚屬無稽等詞，為其判斷之基礎。
惟民事訴訟法第二百二十二條第四項規定，得心證之理由，應記明於判決，故法院依
自由心證判斷事實之真偽時，所斟酌之辯論意旨及調查證據之結果，其內容如何，不
記明於判決，即為同法第四百六十九條第六款所謂判決不備理由。查上訴人於原審主
張：被上訴人於八十四年三月十五日向台灣板橋地方法院檢察署提出之補充告訴理由
狀，曾檢附土地合作契約書一份作為證物，雖該土地合作契約書上見證人蓋章欄，並
無見證人葉幼園之簽章，但其內容與伊所持有之土地合作契約書相符。如土地合作契
約書係上訴人偽造者，則不會一份有見證人簽名，另一份沒有見證人蓋章情事，且被
上訴人亦不會持有該土地合作契約書，既然被上訴人持有該土地合作契約書，即已證
明該土地合作契約書係被上訴人親自訂立等語（原審上更(一)字卷第三八－三九頁），
被上訴人於八十四年三月十五日所提出之補充告訴理由狀確曾檢附系爭合作契約書影
本一件，該契約書影本除見證人為空白，其餘記載與上訴人於本件起訴狀所檢附之系
爭契約書影本均無差異，且分別蓋有兩造之印章，亦有各該契約書可按。被上訴人於
八十四年三月二十二日所提出之補充告訴理由狀，亦表明寫上開合作契約書時祗有被
告（指上訴人）與告訴人（指被上訴人）二人而已等語（一審卷九－十頁）。倘系爭
合作契約書已由被上訴人蓋用其印章，依民法第三條第一、二項規定，蓋章與簽名生
同等之效力，而不容被上訴人否認該私文書之真正。兩造對此既有爭執，原審未予調
查審認並說明上訴人前開主張不足採取之意見，遽為上訴人不利之判決，自嫌率斷。
上訴論旨執以指摘原判決不當，求予廢棄，非無理由。
據上論結，本件上訴為有理由。依民事訴訟法第四百七十七條第一項、第四百七十八
條第一項，判決如主文。
中      華      民      國     九十     年     十一     月      八      日
                              最高法院民事第四庭
                                  審判長法官  蕭  亨  國
                                        法官  許  朝  雄
                                        法官  謝  正  勝
                                        法官  陳  淑  敏
                                        法官  鄭  玉  山
      右正本證明與原本無異
                                              書  記  官
中      華      民      國     九十     年     十一     月     十四     日


司法院資訊處製作；財團法人民間司法改革基金會備份。
